【裁判字號】    98,訴,865
【裁判日期】    981021
【裁判案由】    確認債權不存在等
【裁判全文】
臺灣臺北地方法院民事判決               98年度訴字第865號
原      告  倍穎資訊股份有限公司
                        1
法定代理人  乙○○
訴訟代理人  丙○○
            陳純仁律師
被      告  亞太電信股份有限公司
法定代理人  東元電機股份有限公司
訴訟代理人  丁○○
            甲○○
上列當事人間確認債權不存在等事件，本院於中華民國98年10月
2日言詞辯論終結，判決如下：
    主  文
原告之訴及假執行之聲請均駁回。
訴訟費用由原告負擔。
    事實及理由
一、原告起訴主張：
  (一)兩造間於民國96年10月8 日訂有「0982/0980 加值型服務協
    議書」（下稱系爭協議書），被告當時公司名稱為亞太固網
    寬頻股份有限公司，嗣於97年2 月15日更名為亞太電信股份
    有限公司，兩造於系爭協議書中約定由被告提供既有之智慧
    型網路系統，依雙方議定之服務流程供電話用戶撥打0982/0
    980 字頭之特定加值服務號碼，擷取語音資訊服務。依系爭
    協議書第3 條通信費攤分之結算與付款約定：「一、因協議
    服務號碼所產生之通信費攤分為乙方（即原告）之營業收入
    ，雙方應依附件一所列之比例支付款項予對方；但甲方（即
    被告）得視市場價格變動等因素調整前述比例。二、用戶應
    繳之通信費，由用戶所屬之發話方電信業者（下稱發話方代
    收業者）負責代收及轉付予甲方，再由甲方按月彙總資料，
    並將乙方所得收取之通信費攤分結算付予乙方。三、雙方對
    於通信費攤分之統計資料如爭議，當差異程度在3%以內者，
    以甲方主張者或其他發話代收業者主張者為準。如超出3%以
    上，於查明實際狀況前，暫以甲方主張或其他發話代收業者
    主張為準，待查明後，再予多退少補。於發話方代收業者正
    式提供相關話務報表資料予甲方前，雙方同意以甲方帳務系
    統所計算之統計資料作為提出爭議與否之基準。四、通信費
    攤分之結算則約定為：(一)甲方應於每月15日（例假日順延）
    前，結算上一個月之協議服務號碼之總通信費攤分金額，並
    依附件一之協議方式開立結算清單通知乙方。由乙方依清單
    中所列款項開立發票送交甲方。(二)甲方應於收受乙方發票後
    30日內依結算金額給付之。(三)乙方對結算金額如有異議，應
    於收到清單10日內通知甲方查明，甲方應於收到乙方通知後
    10日內查明並通知乙方。查核結果，結算金額如有變更，將
    於異議金額之最近一期通信費攤分結果程序中作補退費之調
    帳處理。(四)發話方代收業者所結算金額如經甲方提出異議查
    明後而需變動者，甲方應通知乙方，若查核結果發現應結算
    予乙方之金額有變更時，乙方同意配合甲方將變更後之金額
    於最近一期通信費攤分結果程序中作補退費之調帳處理。(五)
    甲方得視其與發話方代收業者所議定之拆帳及付款時程，合
    理審視並修正本項關於雙方間之通信費攤分結算及付款時程
    。」。依97年6 月份之0982對帳單，被告應付原告之服務款
    為新臺幣（下同）1,027,905 元，惟被告竟以訴外人威寶電
    信股份有限公司（即VIBO，下稱威寶電信公司）表示098X特
    殊碼異常話務資料統計9611、9701至9703扣款資料，需扣款
    601,301元；97年7月份之0982對帳單，被告應給付原告43,2
    76元，被告再主張威寶電信公司需扣款1,039,034元；97年8
    月份之0982對帳單，被告應給付原告38,640元，被告又表示
    威寶電信公司要扣款9元，合計扣款1,640,344元（601,301+
    1,039,034+9=1,640,344 ）。其中被告已將應付予原告之服
    務費款項中扣抵601,301 元，此部分被告應返還原告，其餘
    被告向原告請求1,039,043 元之債權應不存在云云。並聲明
    ：確認被告對原告請求扣款1,039,043 元之債權關係不存
    在。被告應給付原告601,301 元及自起訴狀繕本送達翌日
    （97年12月31日）起至清償日止，按週年利率5%計算之利息
    。願供擔保請准宣告假執行。
  (二)對被告抗辯之陳述
  1.威寶電信公司「成功999 資費方案」，網外一分鐘免費，係
    威寶電信公司為吸引用戶所訂之高資費專案，而使用者除繳
    付高額月租費外，每月其所申請之門號亦需另繳數仟元之通
    話費，而威寶電信公司卻將其用戶依該公司所訂之規則之使
    用，視為異常撥打，且既視為異常撥打，卻又未對其使用者
    為停權，停話之舉動，任其撥打數個月後，才宣稱該公司用
    戶異常撥打，故不支付被告互連費，此狀況極不合理。威寶
    電信公司以用戶異常撥打之原因，不給付被告互連費用，此
    理由實過於牽強，依國家通訊傳播委員會所公佈之電信事業
    網路互連管理辦法第22條規定，即使威寶電信公司未收到用
    戶所應繳之電話費，威寶電信公司亦不得以此理由不支付被
    告網路互連費用，何況威寶電信公司之用戶除按威寶電信公
    司所訂之月租費繳交外，亦皆正常繳納通信費用，威寶電信
    公司應無理由不付被告網路互連費。
  2.威寶電信公司與被告間之約定既無該系爭協議書第3 條第5
    項除外付款之條款，因此縱其客戶撥打電話免費，威寶電信
    公司依約仍應支付費用予被告，此為被告所可主張權利之依
    據。被告對威寶電信公司既有費用請求權，被告卻怠於行使
    ，未對威寶公司起訴請求，造成對原告付款條件不成就，甚
    至於進而強扣原告之款項，則其行為顯然符合民法第101 條
    第1 項之應視為條件成就之情事，因此自應視為條件成就，
    從而原告對被告之1,039,043 元之債權關係應屬存在，且被
    告尚應返還原告601,301 元，自屬合法有據。又兩造間所訂
    系爭協議書係為定型化契約，所有與被告合作之經銷商其合
    約書內容除拆帳比例外皆一致，被告並不給予經銷商任何可
    討論修改之空間，並非如被告所說該條文經雙方同意而簽署
    。被告利用其有門號資源之優勢，一開始即未與經銷商以誠
    信原則簽約合作，其有強加免除責任及加重原告責任之條文
    於合約內之心態，而系爭協議書中第3 條第5 項第1 、3 、
    4 款之約定，限制原告行使權利，按民法第247 條之1 之規
    定應屬無效。
二、被告則以：
  1.因威寶電信公司於96年8 月8 日推出「成功999 資費方案」
    （主打「網內每通前6 分鐘免費、網外及市話每通第1 分鐘
    免費」，該方案於97年5 月12日停止），該方案內容為發話
    方之通話時間只要不超過1 分鐘即不必付費，但威寶電信公
    司卻要支付該通電話的網外互連費用給其他電信業者。惟該
    方案遭有心人士利用，於長時間或全天連續不間斷地撥打特
    定網外電話，於是威寶電信公司將利用該方案而持續撥打且
    每通撥打時間在1 分鐘左右之話務均認定歸類為異常話務，
    威寶電信公司除將異常話務之發話方電話門號予以停話外，
    亦拒絕支付因異常話務所生之網路戶連費用予其他電信業者
    。而本件威寶電信公司用戶撥打至協議服務門號之通話時間
    幾乎都不超過1 分鐘，故威寶電信公司將其歸類為異常話務
    ，而拒絕將前述話務所產生之網路互連費用支付予被告，而
    自96年11月至97年6 月間，包括本件原告經營之話務服務，
    經威寶電信公司判定為異常話務而拒絕給付被告之網路互連
    費用約六百餘萬元。被告曾分別於97年7 月9 日、97年7 月
    17日、97年8 月4 日及97年9 月11日函請威寶電信公司查明
    後補付，並與威寶電信公司於97年9 月3 日召開協商會議，
    會議中被告希望各負擔一半費用，但威寶電信公司終拒絕支
    付任何費用。本件被告對原告通信攤分費用之預計扣款1,03
    9,043 元及已實際扣抵之601,301 元，因威寶電信公司因話
    務異常拒絕支付網路互連費用予被告，依系爭協議書第3條
    第5 項約定，被告即不須支付相關之通信攤分費用予原告，
    是原告請求確認被告對原告扣款1,039,043 元債權不存在並
    請求被告返還已扣款之601,301 元，並無理由。
  2.又威寶電信公司不付款係因原告用戶持威寶電信公司門號連
    續且大量撥打協議服務門號之時間幾乎都不超過1 分鐘，而
    被威寶電信公司歸類為異常話務所致，與被告是否向威寶電
    信公司起訴求償無關。況因威寶電信公司拒絕支付本件網路
    互給連費予被告，被告還須負擔網路設備建置費、基本營運
    管理費及支付予政府之電信普及服務費等各項營業費用，被
    告亦承受相當大之損害，被告不可能會以不正當行為使威寶
    電信公司不付款。再者，民法第247 條之1 規定之立法意旨
    係為防止契約自由之濫用及維護交易之公平，系爭協議書係
    為約定供應商的營業收入主要自其客戶撥打協議服務門號所
    產生之話務通信費用（即網路互連費用）之攤分額等事項為
    內容，當供應商之用戶常在連續且大量撥打協議服務門號後
    即拒付其電信費用，故其他電信業者常質疑此類話務之真實
    性，且懷疑此類話務內容係由供應商自行製造出來的，在其
    他電信業者不堪其呆帳損失擴大之情況下，便常於應付予被
    告之網路互連費用中逕行扣除該異常話務費用。為避免上開
    情形之發生，遂於系爭協議書第3 條第5 項約定「甲方（即
    被告）互連之電信業者因任何原因（包括且不限於呆帳）未
    支付予甲方針對本服務涵蓋範圍之應付費用者，甲方應通知
    乙方（即原告），並於最近一期應支付予乙方之通信費中扣
    除上述其他電信業者未付予甲方之金額，若該期通信費全數
    扣除後仍不足抵扣，不足額部分需由乙方於收受甲方通知後
    30 日 內支付予甲方，雙方不得異議。」之內容，針對其他
    電信業者以其話務有刻意製造之嫌而予以扣款時始有適用，
    是該約定並無契約自由濫用及違反交易公平之虞，並無民法
    第247 條之1 之適用。
三、兩造不爭執之事實：（詳見本院98年6 月4 日言詞辯論筆錄
    ，見本院卷第93頁）
  (一)原告與亞太固網寬頻股份有限公司於96年10月8 日簽訂「
    0982 /0980加值型服務協議書」，約定由被告提供既有之智
    慧型網路系統，依雙方議定之服務流程供電話用戶打
    0982/0980 字頭之特定加值服務號碼，擷取語音資訊服務。
  (二)亞太固網寬頻股份有限公司於97年2 月15日更名為亞太電信
    股份有限公司。
  (三)被告就依協議書應給付原告之通信攤分費用，已扣抵601,30
    1 元，尚有1,039,043 元待扣抵。
  (四)上開扣款係因威寶電信公司認為前述話務所產生之互連費用
    屬異常話務，拒絕支付網路互連費用予被告所產生。
  (五)被告迄未起訴請求威寶電信給付網路互連費用。
四、兩造爭執之事實：（詳見本院98年6 月4日、98年10月2日言
    詞辯論筆錄，見本院卷第93頁、第94頁、第177 頁）被告依
    系爭協議書第3條第5項扣抵應給付原告之通信費，有無理由
    ？
  (一)系爭協議書第3條第5項約定是否依民法第247條之1規定應為無
    效？
  是否免除或減輕被告之責任而顯失公平？
  是否使原告拋棄權利或限制行使權利而顯失公平？
  是否於原告有重大不利益而顯失公平？
  (二)被告是否怠於向威寶電信請求網路互連費用，以不正當行為
    阻止應給付原告電信費之條件成就，而有民法第101條第1項
    規定之適用？
  (三)被告故意未向威寶電信公司起訴求償，是否有違反民法第148
    條誠信原則而免除對於原告之給付義務？
五、得心證之理由：
  (一)系爭協議書第3條第5項約定是否依民法第247條之1規定應為
    無效？
  1.按88年4月21日民法債編增訂第247條之1，係鑑於我國國情
    及工商發展之現況，經濟上強者所預定之契約條款，他方每
    無磋商變更之餘地，為使社會大眾普遍知法、守法起見，乃
    於本法中列原則性規定，明定附合契約之意義，並為防止此
    類契約自由之濫用及維護交易之公平，列舉4 款有關他方當
    事人利害之約定，如按其情形顯失公平者，明定該部分之約
    定為無效。是該法條所謂免除、減輕、加重責任或拋棄、限
    制權利之約定，應係指一方預定之該契約條款，為他方所不
    及知或無磋商變更之餘地，始足當之。所稱「按其情形顯失
    公平者」，則係指依契約本質所生之主要權利義務，或按法
    律規定加以綜合判斷，有顯失公平之情形而言。（參照最高
    法院96年度台上字第168號判決意旨）。
  2.原告主張系爭協議書係定型化契約，所有與被告合作之經銷
    商其合約書內容除拆帳比例外皆一致，被告並不給予經銷商
    任何可討論修改之空間，系爭協議書中第3條第5項第1、3、
    4 款之約定，限制原告行使權利，按民法第247條之1之規定
    應屬無效云云。
  3.惟查，系爭協議書乃兩造所簽訂，兩造同為公司法人，而國
    內從事於智慧型網路系統者，非僅限於被告，原告自有選擇
    締約與否之自由，系爭協議書既係兩造合意所訂定，且非處
    於地位不對等之情況，被告為避免其他電信業者以話務有刻
    意製造之嫌而拒絕應給付予被告之網路互連費用之情形，遂
    於系爭協議書第3條第5項約定「甲方（即被告）互連之電信
    業者因任何原因（包括且不限於呆帳）未支付予甲方針對本
    服務涵蓋範圍之應付費用者，甲方應通知乙方（即原告），
    並於最近一期應支付予乙方之通信費中扣除上述其他電信業
    者未付予甲方之金額，若該期通信費全數扣除後仍不足抵扣
    ，不足額部分需由乙方於收受甲方通知後30日內支付予甲方
    ，雙方不得異議。」等語，基於契約自由之原則，該內容既
    由原告同意後所簽訂，自無民法第247條之1規定之適用。原
    告此節主張，委無可採。
  (二)被告是否怠於向威寶電信公司請求網路互連費用，以不正當
    行為阻止應給付原告電信費之條件成就，而有民法第101 條
    第1項規定之適用？
  1.按因條件成就而受不利益之當事人，如以不正當行為阻其條
    件之成就者，視為條件已成就。民法第101條第1項固定有明
    文。
  2.原告復主張威寶電信公司與被告間之約定既無該系爭協議書
    第3條第5項除外付款之條款，因此縱其客戶撥打電話免費，
    威寶電信公司依約仍應支付費用予被告，被告對威寶電信公
    司既有費用請求權，被告卻怠於行使，未對威寶公司起訴請
    求，造成對原告付款條件不成就，甚至於進而強扣原告之款
    項，應有民法第101條第1項規定之適用云云。
  3.然查，被告依系爭協議書應給付原告之通信攤分費用之扣款
    ，係因威寶電信公司認為前述話務所產生之互連費用屬異常
    話務，拒絕支付網路互連費用予被告所產生等情，為兩造所
    不爭執，業如上述，是本件被告係本於系爭協議書第3條第5
    項之約定，而拒絕給付相關之通信攤分費用予原告，核與被
    告是否向威寶電信公司請求網路互連費用，應屬無涉，故原
    告主張被告以不正當行為阻止應給付原告電信費之條件成就
    ，而有民法第101條第1項規定之適用，顯屬誤會，要難採信
    。況被告抗辯其曾分別於97年7月9日、97年7月17日、97年8
    月4日及97年9月11日函請威寶電信公司查明後補付相關網路
    互連費用，並與威寶電信公司於97年9月3日召開協商會議，
    但威寶電信公司始終拒絕支付任何費用等語，業經其提出與
    其所述相符之被告公司97年7月9日亞太電信總管字第970056
    9號、97年7月17日亞太電信總管字第9700603號、97 年8月4
    日亞太電信總管字第9700644 號、97年09月11日亞太電信總
    管字第9700761號函及被告公司與威寶電信公司97年9 月3日
    語音空時費爭議帳款協議記錄在卷可稽（見本院卷第66頁至
    第77頁），亦難認被告有何怠於向威寶電信公司請求網路互
    連費用之情形，併予敘明。
  (三)被告故意未向威寶電信公司起訴求償，是否有違反民法第148
    條誠信原則，而不得免除對於原告之給付義務？
  1.按權利之行使，不得違反公共利益，或以損害他人為主要目
    的。行使權利，履行義務，應依誠實及信用方法，民法第14
    8 條定有明文。且權利之行使，是否以損害他人為主要目的
    ，應就權利人因權利行使所能取得之利益，與他人及國家社
    會因其權利行使所受之損失，比較衡量以定之。倘其權利之
    行使，自己所得利益極少而他人及國家社會所受之損失甚大
    者，非不得視為以損害他人為主要目的，此乃權利社會化之
    基本內涵所必然之解釋（最高法院71年台上字第737號判例
    意旨參照）。是權利濫用者，須兼備主觀上專以損害他人為
    主要目的及客觀上因權利行使取得利益與他人所受損害不相
    當，實質上違反權利之社會性，因而不能認係正當行使權利
    之行為，亦即行使權利因逾越權利之本質及經濟目的，或逾
    越社會觀念所允許之界限，始成為權利之濫用。如當事人行
    使權利，雖足使他人喪失利益，而茍非以損害他人為主要目
    的，即不在該條所定範圍之內（最高法院45年台上字第105
    號判例意旨參照）。
  2.原告又主張被告不依法向威寶電信公司起訴求償卻向原告扣
    款，顯係行使權利義務未依誠實信用原則，其扣款之抗辯應
    不足採云云。
  3.查，被告是否向威寶電信公司起訴求償乃其訴訟上之權利，
    尚難以其未向威寶電信公司起訴求償即遽認其係以損害原告
    為目的，況被告係本於兩造間之系爭協議書之約定而為本件
    之扣款，核與被告是否向威寶電信公司求償無涉，已如上述
    ，亦屬契約權利之正當行使，要無違反誠實信用原則可言，
    是原告主張被告故意未向威寶電信公司起訴求償係違反民法
    第148 條誠信原則，而不得免除對於原告之給付義務云云，
    亦無足採。
  (四)綜此，被告依系爭協議書應給付原告之通信攤分費用之扣款
    ，係因威寶電信公司認為前述話務所產生之互連費用屬異常
    話務，拒絕支付網路互連費用予被告所產生等情，為兩造所
    不爭執，業如上述，又觀諸系爭協議書第3條第5項既約定「
    甲方（即被告）互連之電信業者因任何原因（包括且不限於
    呆帳）未支付予甲方針對本服務涵蓋範圍之應付費用者，甲
    方應通知乙方（即原告），並於最近一期應支付予乙方之通
    信費中扣除上述其他電信業者未付予甲方之金額，若該期通
    信費全數扣除後仍不足抵扣，不足額部分需由乙方於收受甲
    方通知後30日內支付予甲方，雙方不得異議。」等語，有系
    爭協議書附卷可憑（見本院卷第15頁至第22頁），而系爭協
    議書並無民法第247條之1規定之適用，且原告主張被告違反
    誠信原則，且怠於向威寶電信公司請求網路互連費用，以不
    正當行為阻止應給付原告電信費之條件成就，而有民法第10
    1條第1項規定之適用云云，均無理由，亦經本院審認如前，
    是被告抗辯其得本於系爭協議書第3條第5項約定扣抵應給付
    原告之通信費為有理由，則原告主張被告應將已扣抵之通信
    費601,301元返還原告，並請求確認被告對原告請求扣款1,0
    39,043元之債權關係不存在，均無理由，不應准許。
六、綜上所述，被告抗辯依系爭協議書第3條第5項之約定，扣抵
    應給付原告之通信費，為有理由，則原告請求確認被告對原
    告請求扣款1,039,043 元之債權關係不存在，並請求被告應
    給付601,301 元及自起訴狀繕本送達翌日起至清償日止，按
    週年利率5%計算之利息，均無理由，應予駁回。
七、原告之訴既經駁回，其假執行之聲請即失其依據，應併予駁
    回。
八、本件事證已臻明確，兩造其餘攻擊防禦方法，經審酌後，或
    與本件無涉，或與判決結果不生影響，毋庸一一論列，併此
    敘明。
九、訴訟費用負擔之依據：民事訴訟法第78條。
中    華    民    國    98    年    10    月    21    日
                  民事第六庭  審判長法  官  朱漢寶
                                    法  官  洪文慧
                                    法  官  陳雯珊
以上正本係照原本作成。
如對本判決上訴，須於判決送達後20日內向本院提出上訴狀。
中    華    民    國    98    年    10    月    21    日
                                    書記官  陳彥樺


司法院資訊處製作；財團法人民間司法改革基金會備份。
